【裁判字號】    98,基簡,932
【裁判日期】    990112
【裁判案由】    清償債務
【裁判全文】
臺灣基隆地方法院基隆簡易庭民事判決
原      告  台新國際商業銀行股份有限公司
法定代理人  甲○○
訴訟代理人  丙○○
            乙○○
被      告  丁○○
上列當事人間請求清償債務事件，經臺灣臺北地方法院臺北簡易
庭於民國98年9月22日裁定移送前來，本院於民國98年12月29 日
言詞辯論終結，判決如下：
    主  文
原告之訴駁回。
訴訟費用新臺幣伍仟壹佰捌拾元由原告負擔。
    事實及理由
一、原告起訴主張：訴外人蕭碧凰於民國83年3月2日向原告請領
    VISA信用卡正卡卡號0000-0000-0000-0000 使用，被告則為
    附卡申請人，依約持卡人得於原告特約商店記帳消費，但所
    生應負帳款應於繳款截止日前向原告清償或以循環信用方式
    繳付最低應繳金額。詎正卡持有人蕭碧凰自83年3月2日發卡
    起至98年7月27日止，消費記帳尚餘新臺幣（下同）476,902
    元未按期給付，按會員約定條款第16條約定，循環信用利息
    之計算方，式係將每筆得計入循環信用本金之帳款，自各筆
    帳款實際墊款日起以年息20% 計算至清償日止，如持卡人未
    於每月繳款截止日前付清其最低應繳金額或延誤繳款期限者
    ，原告得依同條款第18條之約定請求懲罰性違約金，計算方
    式為未清償之本金按3%計算，而以連續3 期為上限。另依據
    會員約定條款第3 條約定，正、附卡持卡人就各別使用信用
    卡所生應付帳款互負連帶清償責任，被告既係附卡持有人自
    應與正卡持有人蕭碧凰互負連帶清償責任，為此，請求被告
    給付原告476,902元，暨其中394,264元自98年7月28 日起至
    清償日止，按年息20%計算之利息。
二、被告則以：被告雖係信用卡之附卡持有人，但被告並未積欠
    任何信用卡款項，原告所請求之款項均係正卡持有人蕭碧凰
    所積欠。另被告在申辦附卡時，原告承辦之業務人員當時並
    未告知被告，正、附卡持卡人就各別使用信用卡所生應付帳
    款互負連帶清償責任，嗣被告持卡使用期間，原告亦未曾以
    電話或書面告知被告，況被告申辦之附卡，亦係由正卡持有
    人蕭碧凰所轉交，正卡持有人蕭碧凰轉交附卡予被告時亦未
    告知有關原告寄發之會員約定條款之內容，而原告亦未另行
    寄送會員約定條款予被告，是被告自始不知會員約定條款中
    約定，正、附卡持卡人就各別使用信用卡所生應付帳款互負
    連帶清償責任等語置辯。並聲明：(一)原告之訴駁回；(二)訴訟
    費用由原告負擔；(三)如受不利判決，願供擔保請准免予假執
    行。
三、本院判斷：
  (一)按「數人負同一債務，明示對於債權人各負全部給付之責任
    者，為連帶債務。無前項之明示時，連帶債務之成立，以法
    律有規定者為限。」，民法第272 條定有明文。查系爭信用
    卡申請書，並無關於正、附卡持卡人需互負連帶清償責任之
    記載。雖系爭信用卡會員約定條款第3 條約定：「正卡持卡
    人與附卡持卡人就各別使用信用卡所生應付帳款，互負連帶
    清償責任」等語，惟原告既自承於發卡時所併予寄交之會員
    約定條款，是依照銀行的作業程序將正、附卡及約定書一併
    寄送到正卡人所留的桃園市○○街79巷2弄30號4樓，是附卡
    持有人即被告是否知悉系爭會員約定條款之內容，已非無疑
    。況原告亦未能舉證證明被告於申辦附卡時，曾以何種明示
    之方法向被告告知附卡持卡人與正卡持卡人就各別使用信用
    卡所生應付帳款，互負連帶清償之責，是自不能認為被告應
    依該條款記載，須對正卡持有人蕭碧凰所負信用卡債務負連
    帶清償之責。
  (二)次按「定型化契約條款：指企業經營者為與不特定多數消費
    者訂立同類契約之用，所提出預先擬定之契約條款。定型化
    契約條款不限於書面，其以放映字幕、張貼、牌示、網際網
    路、或其他方法表示者，亦屬之。」；「定型化契約：指以
    企業經營者提出之定型化契約條款作為契約內容之全部或一
    部而訂定之契約。」，消費者保護法第2條第7款、第9 款分
    別定有明文。本件信用卡會員約定條款，係由經營銀行業務
    之原告單方事先擬定，於發給信用卡時一併寄交持卡人以為
    契約之規範，屬定型化契約條款。次按「依照當事人一方預
    定用於同類契約之條款而訂定之契約，為左列各款之約定，
    按其情形顯失公平者，該部分約定無效：．．．二加重他方
    當事人之責任者。．．．四其他於他方當事人有重大不利益
    者。」；「企業經營者在定型化契約中所用之條款，應本平
    等互惠之原則。定型化契約條款如有疑義時，應為有利於消
    費者之解釋。」；「定型化契約中之條款違反誠信原則，對
    消費者顯失公平者，無效。定型化契約中之條款有下列情形
    之一者，推定其顯失公平：一違反平等互惠原則者．．．。
    」；「定型化契約中之定型化契約條款，全部或一部無效或
    不構成契約內容之一部者，除去該部分，契約亦可成立者，
    該契約之其他部分，仍為有效。但對當事人之一方顯失公平
    者，該契約全部無效。」，民法第247條之1及消費者保護法
    第11條、第12條、第16條亦有明文。因此，本件信用卡會員
    約定條款第3條第1項約定附卡持有人即被告與正卡持有人蕭
    碧凰互負連帶清償責任，應依信用卡通常效用、締約經過、
    相關文件有無交付附卡持有人等因素，綜合判斷其內容是否
    顯失公平。查信用卡支付消費款或借款，為現在社會生活重
    要消費型態之一，其主要功能在於替代現金預備、充為支付
    工具，至於保證或連帶清償，解釋上應認為並非信用卡之基
    本功能與需求，發卡銀行將信用卡契約結合保證或連帶清償
    條款，當在一般持卡人預期之外，參酌在上述信用卡申請書
    簽章欄復未註明「連帶保證人」或「連帶債務人」等明示應
    負連帶清償責任之文字，申請人亦不能預期日後必須連帶負
    責。在此種情形下，約定條款中有關正、附卡持有人負連帶
    保證或連帶清償之內容，自應以有利於持卡人之解釋為原則
    ，始符合社會常情與合理解釋之要求。參以信用卡申請包含
    附卡申請之情形，發卡人主要審酌之依據，仍僅為正卡申請
    人之資力情況，且附卡申請人有極大比例，係在經濟上依從
    於正卡申請人之情形，且附卡申請之發動，非出於附卡申請
    名義人，與發卡人亦無所交涉，在發卡人未特別告知應負連
    帶清償責任之情形下，附卡持卡人於締約時難以知悉此一責
    任存在，亦無從評估在此等約款要求下，使用信用卡所負之
    風險，況原告亦自承信用卡正、附卡及會員約定條款係寄送
    予正卡持有人蕭碧凰，被告是否能知悉其負有「連帶清償」
    之義務。是以，系爭會員約定條款第3條第1項約定，確已違
    反平等互惠與誠信原則，其加重附卡持有人責任，顯失公平
    ，揆之前揭規定，該條款應屬無效，原告援引該條款而為請
    求，顯不足取。
  (三)從而，原告依信用卡會員約定條款之法律關係請求被告給付
    476,902元及其中394,264元自98年7月28 日起至清償日止，
    按年息20%計算之利息，為無理由，應予駁回。
四、本件事證已明確，兩造其餘主張、舉證及攻擊防禦方法，於
    本件判決結果不生影響，爰不一一論駁，附此敘明。
五、訴訟費用負擔之依據：民事訴訟法第78條。
中    華    民    國    99    年    1     月    12    日
                  基隆簡易庭法  官  林淑鳳
以上判決正本證明與原本無異。
如不服本判決，應於送達後20日內向本庭提出上訴狀（須按他造
當事人之人數附繕本）。
中    華    民    國    99    年    1     月    12    日
                            書記官  王鵬勝

司法院資訊處製作；財團法人民間司法改革基金會備份。
